臺灣高等法院民事判決
110年度再字第5號
再審  原告  陳妙芬  

訴訟代理人  詹文凱律師
再審  被告  國立臺灣大學

法定代理人  管中閔  
訴訟代理人  曾伊如律師
上列當事人間遷讓房屋等再審之訴事件，再審原告對於中華民國
109年9月8日本院108年度上字第955號確定判決提起再審，本院
不經言詞辯論，判決如下
    主      文
再審之訴駁回。
再審訴訟費用由再審原告負擔。
    事實及理由
按再審之訴，應於30日之不變期間內提起；前項期間，自判決
  確定時起算，判決於送達前確定者，自送達時起算；其再審之
  理由發生或知悉在後者，均自知悉時起算，民事訴訟法第500
  條第1項、第2項前段分別定有明文。又對於第二審判決於上訴
  期間內提起上訴，第三審法院以其逾越上訴期間以外之其他不
  合法情形，裁定駁回其上訴者，對原判決提起再審之訴時，其
  再審不變期間應自裁定確定之翌日起算（最高法院78年度台抗
  字第149號裁判意旨參照）。查再審原告因不服本院108年度上
  字第955號判決（下稱原確定判決），提起上訴，經最高法院
  以109年度台上字第3314號裁定認其上訴不合法而駁回其上訴
  確定，該裁定於民國109年12月29日送達再審原告（見本院卷
  第59頁），是再審原告於110年1月28日提起本件再審之訴（見
  本院卷第3頁），尚未逾30日之再審不變期間，合先敘明。　
再審原告主張：伊於109年12月24日接獲再審被告通知（下稱系
  爭通知），要求伊繳回108年8月29日至同月31日溢領薪資新臺
  幣（下同）9,168元。系爭通知載明繳交方式為臨櫃繳納或匯
  款，並註明匯款之銀行帳號，足見再審被告接受匯款繳納應繳
  款項，並非必須親自至學校出納組臨櫃繳納。倘再審被告當時
  即告知得以匯款方式繳納宿舍管理費，伊不會發生逾期繳納之
  情事。又原確定判決未調查伊聲請傳喚證人即再審被告之出納
  組人員翁雅鳳、宿舍組連絡人張焜鴻，有不適用民事訴訟法第
  286條之違誤。再者，原確定判決未依教育人員任用條例第26
  條、第30條規定，及再審被告所訂之「國立臺灣大學教職員多
  房間職務宿舍分配及管理要點」及「國立臺灣大學教職員多房
  間職務宿舍收費要點」（下稱系爭收費要點），審究兩造法律
  關係之性質為何，並論及民事法院就本件有無管轄權，顯有適
  用法規之錯誤。另原確定判決未審究伊經臺北高等行政法院判
  決確認與再審被告間任用關係仍然存在，且系爭收費要點第5
  點第2項規定適用前提為「借用人留職停薪期間」，與伊當時
  之狀況顯然不同，原確定判決適用法規顯有錯誤。再審被告借
  用宿舍予教職員可得收取利益，僅以管理費金額為限，此外別
  無損害，原確定判決卻未依此計算不當得利數額，顯有適用民
  法第179條規定之錯誤。爰依民事訴訟法第496條第1項第1款、
  第13款規定，提起再審之訴。並聲明：㈠最高法院109年度台上
  字第3314號民事裁定、原確定判決及臺灣臺北地方法院108年
  度訴字第1355號民事判決均廢棄。㈡上開廢棄部分，再審被告
  在第一審之訴駁回。
再審被告則以：系爭通知係發生於原確定判決言詞辯論終結後
  ，自非屬民事訴訟法第496條第1項第13款之未經斟酌之證物。
  又再審原告主張原確定判決適用法規顯有錯誤部分，均核屬對
  原確定判決認定事實、調查與取捨證據之指摘，不符合民事訴
  訟法第496條第1項第1款之再審事由，再審原告提起本件再審
  之訴，顯無再審理由，應不經言詞辯論逕予駁回等語，資為抗
  辯。並聲明：再審之訴駁回。
按再審之訴顯無再審理由者，得不經言詞辯論，以判決駁回之
  ，民事訴訟法第502條第2項定有明文。所謂顯無再審理由，係
  指針對再審原告所主張之再審原因，無須另經調查辯論，即可
  判定其不足以動搖原確定判決所為判斷結果而言。再審原告主
  張原確定判決有前揭民事訴訟法第496條第1項第1款、第13款
  之再審事由，然為再審被告所否認，並以前開情詞置辯。經查
  ：
　㈠再審原告主張原確定判決有民事訴訟法第496條第1項第1款之
    再審事由部分：
　⒈按所謂適用法規顯有錯誤，係指裁判所適用之法規顯然不合
    於法律規定，或與司法院現尚有效之大法官解釋顯有違反，
    或消極的不適用法規顯然影響裁判者而言，並不包括裁判理
    由矛盾、理由不備、取捨證據失當、調查證據欠周、漏未斟
    酌證據、認定事實錯誤及在學說上諸說併存致發生法律上見
    解歧異等情形在內（最高法院104年度台聲字第1206號、100
    年度台再字第33號裁判意旨參照）。
　⒉再審原告主張原確定判決未依教育人員任用條例第26條、第3
    0條規定，及系爭收費要點，審究兩造法律關係之性質為何
    ，及論斷民事法院就本件有無管轄權，顯有適用法規之錯誤
    云云；惟查，原判決已認定：「上訴人（即再審原告）前因
    受被上訴人（即再審被告）聘任，任職於被上訴人所屬法律
    學系副教授而獲配住系爭宿舍，兩造訂立系爭契約即載明被
    上訴人為貸與人，上訴人為借用人，並於契約之首載明：『
    茲以借用人服行公務需要，向貸與人借用後開宿舍使用，雙
    方議定條件如次：』，且系爭契約全文並無任何文字記載上
    訴人應支付對價予被上訴人」、「而系爭宿舍收費要點第3
    點第2款規定：『本校所收取之多房間職務宿舍管理費……應依
    專款專用原則，做為宿舍興建、修繕及管理之用。』，第4點
    第2款規定：『自民國105年1月1日起新借用宿舍者之管理費
    為每坪每月新臺幣500元，無屋齡折扣。』，則據此足證系爭
    宿舍管理費係供宿舍興建、修繕及管理之用，並非宿舍借用
    人使用宿舍之對價。」、「參酌系爭宿舍位於臺北市新生南
    路3段、鄰近羅斯福路4段，當地商業活動興盛，交通便利，
    則上訴人占有使用系爭宿舍之對價，顯然遠超過每月7,115
    元，益證該宿舍管理費並非使用宿舍之對價」（見原確定判
    決事實及理由㈠⒈⑴、⑵之記載），故認定系爭契約之性質為
    使用借貸契約。準此，兩造間關於系爭契約所生之爭議，既
    屬民事法律關係之範疇，而非行政法院審判之權限。則縱原
    確定判決未於理由中論及民事法院有受理系爭契約爭議之權
    限，亦屬理由不備之問題，核與適用法規顯有錯誤之情形有
    間。再審原告上開主張，顯屬無據。
　⒊再審原告復主張原確定判決未審究伊經臺北高等行政法院判
    決確認與再審被告間任用關係仍然存在，且系爭收費要點第
    5點第2項規定適用前提為「借用人留職停薪期間」，與伊當
    時之狀況顯然不同，適用法規顯有錯誤云云；然查，原判決
    已認定：「系爭宿舍收費要點第5點第1款規定：『借用人應
    繳納之宿舍管理費，按月自薪資中扣繳。』，第2款規定：『
    借用人留職停薪……期間，應於每月5日前以現金或即期支票
    繳納管理費。』，第7點規定：『借用人如積欠應繳之宿舍管
    理費達2個月以上，經催繳而未於期限內補繳者，學校將立
    即終止宿舍借用契約收回宿舍並追繳其所積欠之費用，嗣後
    該借用人不得再申請配住宿舍。』，有該要點影本可稽（見
    原審卷第39、40頁）。則綜合系爭契約全文為體系性解釋與
    合目的性解釋，應認為上訴人依上開要點規定，有義務於每
    月5日前繳納宿舍管理費，不因上訴人是否留職停薪而異」
    （見原確定判決事實及理由㈠⒉之記載），核屬契約解釋之
    認定，為原審法院認定事實之職權，並無適用法規顯有錯誤
    可言。縱有認定事實錯誤，依前揭說明，亦非屬民事訴訟法
    第496條第1項第1款適用法規顯有錯誤之情形。再審原告主
    張原確定判決有適用法規顯有錯誤之再審事由云云，並無可
    取。 　
　⒋再審原告又主張原確定判決計算不當得利數額時，適用民法
    第179條規定顯有錯誤云云；但查，原確定判決經審酌系爭
    宿舍所在之位置、工商繁榮程度、再審原告利用系爭宿舍之
    經濟價值及所受之利益，並認定：「上訴人無權占有系爭宿
    舍所受有之利益，為系爭宿舍占有本身，應返還相當於租金
    之不當得利，故應依客觀交易價值計算其應返還之價額，亦
    即以系爭宿舍及其基地申報總價年息8%計算。至於上訴人每
    月應依約繳納系爭宿舍管理費7,511元，僅供被上訴人宿舍
    興建、修繕及管理之用，並非上訴人使用系爭宿舍應支付之
    對價，已如前述，自不足以作為本件不當得利之計算標準」
    （見原確定判決事實及理由㈡⒊⑴之記載）後，酌定以系爭宿
    舍及其基地申報總價年息8%計算相當於租金之不當得利數額
    ，此核屬原確定判決取捨證據、認定事實，及酌定相當於租
    金之不當得利數額當否問題，要與原確定判決適用法規顯有
    錯誤無涉。再審原告主張此部分有適用法規之違誤云云，亦
    非可採。
　⒌再審原告另主張原確定判決就伊所請求調查之證據未予調查
    ，適用民事訴訟法第286條規定顯有錯誤云云，然原確定判
    決於已敘明「本件事證已臻明確，兩造其餘之攻擊、防禦方
    法，核與判決結果不生影響，毋庸逐一論列，併此敘明。」
    (見原確定判決事實及理由之記載），並無未敘明不予調查
    之理由，且原確定判決縱未依再審原告之聲請調查證據，僅
    涉及原確定判決調查證據是否欠周之問題，核與適用法規顯
    有錯誤之再審事由不符。再審原告執上開事由，主張原確定
    判決適用法規顯有錯誤云云，仍非可取。　　　
　⒍從而，再審原告指原確定判決有民事訴訟法第496條第1項第1
    款之再審事由，即非可採。
　㈡再審原告主張原確定判決有民事訴訟法第496條第1項第13款
    之再審事由部分：
　⒈按民事訴訟法第496條第1項第13款所謂當事人發現未經斟酌
    之證物或得使用該證物者，係指前訴訟程序事實審之言詞辯
    論終結前已存在之證物，因當事人不知有此，致未經斟酌，
    現始知之，或雖知有此而不能使用，現始得使用者而言。若
    在前訴訟程序事實審言詞辯論終結前，尚未存在之證物，本
    無所謂發見，即無所謂發現或得使用新證物可言，自不得以
    之為再審理由，是事實審言詞辯論終結後始存在之證物，不
    得據為再審理由（最高法院77年度台上字第776號判決意旨
    、司法院大法官釋字第355號解釋文參照）。
　⒉再審原告主張發現系爭通知之新證據，足見可採用匯款方式
    繳納宿舍管理費，原確定判決認定事實之基礎有誤云云。惟
    查，原確定判決於109年8月8日言詞辯論終結，而系爭通知
    發文日期為109年11月17日（見本院卷第19頁），可知系爭
    通知在前訴訟程序言詞辯論終結前尚未存在。揆諸上開說明
    ，並非得據以提起再審之訴之新證據。再審原告主張此部分
    再審事由，與民事訴訟法第496條第1項第13款不合，其據以
    提起再審之訴，自非可採。　　　
綜上所述，再審原告主張原確定判決有民事訴訟法第496條第1
  項第1款、第13款之再審事由，提起本件再審之訴，顯無再審
  理由，爰不經言詞辯論，逕以判決駁回之。
據上論結，本件再審之訴顯無理由，判決如主文。 
中　　華　　民　　國　　110 　年　　3 　　月　　17    日
                  民事第五庭    
　　　　　　　　　      審判長法　官  賴劍毅
　　　　　　　　　            法　官  洪純莉
  　　　　　　　　　          法　官  陳君鳳
正本係照原本作成。
如不服本判決，應於收受送達後20日內向本院提出上訴書狀，其
未表明上訴理由者，應於提出上訴後20日內向本院補提理由書狀
（均須按他造當事人之人數附繕本）上訴時應提出委任律師或具
有律師資格之人之委任狀；委任有律師資格者，另應附具律師資
格證書及釋明委任人與受任人有民事訴訟法第466 條之1第1項但
書或第2項所定關係之釋明文書影本。如委任律師提起上訴者，
應一併繳納上訴審裁判費。
中　　華　　民　　國　　110 　年　　3 　　月　　17　　日
    　　　　　　　　　　　　　書記官  郭姝妤